---
title: "Lab8"
author: "Adrián González, Jose Ordoñez, Daniela Ramírez"
date: "2026-04-24"
output: html_document
---

Link de Github: https://github.com/Ikeel04/Lab6-MD.git

```{r setup, include=FALSE}
knitr::opts_chunk$set(echo = TRUE)
```

## Librerías y carga de datos

```{r librerias}
library(dplyr)
library(ggplot2)
library(caret)
library(e1071)
library(tidyr)
library(scales)
library(kableExtra)
library(reshape2)
library(gridExtra)
library(nnet)
```

```{r carga-datos}
load("listings.RData")
```


## Inciso 1
### Conjuntos de entrenamiento y prueba

Para mantener comparabilidad con todos los laboratorios anteriores, se utilizan los mismos conjuntos de entrenamiento y prueba generados. Las variables predictoras y la variable respuesta son las mismas que en entregas previas.

```{r preparacion}
listings$price <- as.numeric(gsub("[$,]", "", listings$price))
listings <- listings %>% filter(!is.na(price), price > 0)

p33 <- quantile(listings$price, 0.33, na.rm = TRUE)
p66 <- quantile(listings$price, 0.66, na.rm = TRUE)

listings$price_category <- cut(
  listings$price,
  breaks = c(-Inf, p33, p66, Inf),
  labels = c("Economica", "Intermedia", "Cara")
)

vars_num <- c("accommodates", "bathrooms", "bedrooms", "beds",
              "minimum_nights", "number_of_reviews", "review_scores_rating",
              "reviews_per_month", "calculated_host_listings_count",
              "availability_365")

vars_disp <- intersect(vars_num, names(listings))
datos <- listings[, c("price", vars_disp, "price_category")]

# Imputación de NAs con mediana
for (col in c("price", vars_disp)) {
  datos[[col]][is.na(datos[[col]])] <- median(datos[[col]], na.rm = TRUE)
}

set.seed(123)
idx <- createDataPartition(datos$price_category, p = 0.70, list = FALSE)

train_data <- datos[idx, ]
test_data  <- datos[-idx, ]

cat("Entrenamiento:", nrow(train_data), "observaciones\n")
cat("Prueba       :", nrow(test_data),  "observaciones\n")
cat("Distribución de clases en entrenamiento:\n")
print(prop.table(table(train_data$price_category)) * 100)
```
El dataset quedó dividido manteniendo la proporción 70/30. La distribución de clases es prácticamente uniforme.

## Inciso 2
### Exploración y transformaciones para SVM

```{r exploracion y distribucion}
dist_clases <- as.data.frame(prop.table(table(train_data$price_category)) * 100)
names(dist_clases) <- c("Categoria", "Porcentaje")

ggplot(dist_clases, aes(x = Categoria, y = Porcentaje, fill = Categoria)) +
  geom_bar(stat = "identity", width = 0.6) +
  geom_text(aes(label = paste0(round(Porcentaje, 1), "%")), vjust = -0.5) +
  scale_fill_manual(values = c("Economica" = "#3498db",
                               "Intermedia" = "#f39c12",
                               "Cara"       = "#e74c3c")) +
  labs(title = "Distribución de categorías de precio – Conjunto de entrenamiento",
       x = "", y = "Porcentaje (%)") +
  theme_minimal() +
  theme(legend.position = "none")
```

```{r exploracion-boxplots}
# Relación entre variables clave y categoría de precio
train_long <- train_data %>%
  select(price_category, accommodates, bedrooms, review_scores_rating) %>%
  pivot_longer(-price_category, names_to = "Variable", values_to = "Valor")

ggplot(train_long, aes(x = price_category, y = Valor, fill = price_category)) +
  geom_boxplot(alpha = 0.7, outlier.size = 0.8) +
  facet_wrap(~ Variable, scales = "free_y") +
  scale_fill_manual(values = c("Economica" = "#3498db",
                               "Intermedia" = "#f39c12",
                               "Cara"       = "#e74c3c")) +
  labs(title = "Distribución de variables clave por categoría de precio",
       x = "Categoría", y = "Valor") +
  theme_minimal() +
  theme(legend.position = "none")
```
Los boxplots confirman que las variables accommodates y bedrooms tienen una gran influencia entre categorías, las propiedades caras tienen mediana de capacidad y habitaciones notablemente mayor que las económicas. En cambio, review_scores_rating muestra distribuciones casi idénticas entre las tres categorías, lo que indica que la calificación de los huéspedes no es un predictor relevante del precio en este dataset. Esto es relevante para SmartStay: una propiedad bien calificada no necesariamente es cara, por lo que el precio depende más de características físicas que de la percepción del cliente.

```{r escalado}
predictores <- vars_disp

x_train <- scale(train_data[, predictores])
x_test  <- scale(test_data[, predictores],
                 center = attr(x_train, "scaled:center"),
                 scale  = attr(x_train, "scaled:scale"))

# Reconstruimos los data frames escalados con la variable respuesta
train_svm <- as.data.frame(x_train)
train_svm$price_category <- train_data$price_category

test_svm  <- as.data.frame(x_test)
test_svm$price_category  <- test_data$price_category

cat("Verificación de escala (media y SD de 'accommodates' en train):\n")
cat("  Media:", round(mean(train_svm$accommodates), 4), "\n")
cat("  SD   :", round(sd(train_svm$accommodates),   4), "\n")
```


## Inciso 3 
### Variable respuesta: categoría de precio

La variable respuesta es price_category, construida en entregas anteriores a partir de los percentiles 33 y 66 del precio.

```{r tabla de clases}
tabla_clases <- data.frame(
  Categoria  = c("Económica", "Intermedia", "Cara"),
  Umbral     = c(paste0("≤ $", round(p33, 2)),
                 paste0("$", round(p33, 2), " – $", round(p66, 2)),
                 paste0("> $", round(p66, 2))),
  N_train    = as.integer(table(train_data$price_category)),
  Pct_train  = paste0(round(prop.table(table(train_data$price_category)) * 100, 1), "%")
)

knitr::kable(tabla_clases,
             col.names = c("Categoría", "Rango de precio", "N (train)", "% (train)"),
             caption   = "Definición y distribución de la variable respuesta")
```

Las propiedades económicas tienen un precio de hasta 141 USD por noche, las intermedias entre 141 y 264, y las caras superan los 264. Con 17,630, 17,615 y 18,128 observaciones respectivamente en entrenamiento, las clases se miran balanceadas, lo que es una condición favorable para SVM ya que el hiperplano separador no se verá forzado hacia ninguna clase dominante.

## Inciso 4
### Generación de modelos SVM
```{r modelo 1}
# modelo 1
set.seed(123)
svm_lineal_1 <- svm(
  price_category ~ .,
  data   = train_svm,
  kernel = "linear",
  cost   = 0.1,
  scale  = FALSE
)
summary(svm_lineal_1)
```

```{r modelo 2}
# modelo 2
set.seed(123)
svm_lineal_2 <- svm(
  price_category ~ .,
  data   = train_svm,
  kernel = "linear",
  cost   = 10,
  scale  = FALSE
)
summary(svm_lineal_2)
```

```{r modelo 3}
# modelo 3
set.seed(123)
svm_rbf_1 <- svm(
  price_category ~ .,
  data   = train_svm,
  kernel = "radial",
  cost   = 1,
  gamma  = 0.01,
  scale  = FALSE
)
summary(svm_rbf_1)
```

```{r modelo 4}
# modelo 4
set.seed(123)
svm_poly_1 <- svm(
  price_category ~ .,
  data   = train_svm,
  kernel = "polynomial",
  cost   = 5,
  gamma  = 0.01,
  degree = 3,
  scale  = FALSE
)
summary(svm_poly_1)
```
Se entrenaron cuatro modelos SVM con diferentes kernels y parámetros para comparar su desempeño. Dos modelos utilizaron kernel lineal variando el costo (C=0.1 y C=10), uno utilizó kernel RBF (C=1, γ=0.01) y otro kernel polinomial (C=5, γ=0.01, d=3). Esto permite evaluar desde el modelo más simple hasta el más flexible.

## Inciso 5
### Predicción
```{r predicciones}
# Modelo 1 – Lineal, C = 0.1
pred_lineal_1 <- predict(svm_lineal_1, newdata = test_svm)
cm1 <- confusionMatrix(pred_lineal_1, test_svm$price_category)
cm1$overall

# Modelo 2 – Lineal, C = 10
pred_lineal_2 <- predict(svm_lineal_2, newdata = test_svm)
cm2 <- confusionMatrix(pred_lineal_2, test_svm$price_category)
cm2$overall

# Modelo 3 – RBF, C = 1, gamma = 0.01
pred_rbf_1 <- predict(svm_rbf_1, newdata = test_svm)
cm3 <- confusionMatrix(pred_rbf_1, test_svm$price_category)
cm3$overall

# Modelo 4 – Polinomial, C = 5, gamma = 0.01, d = 3
pred_poly_1 <- predict(svm_poly_1, newdata = test_svm)
cm4 <- confusionMatrix(pred_poly_1, test_svm$price_category)
cm4$overall
```
Los cuatro modelos SVM presentan un desempeño moderado. El kernel RBF fue el mejor con 61.5% de accuracy y Kappa de 0.42, seguido de los dos modelos lineales que obtuvieron exactamente el mismo resultado (59.7%), lo que indica que variar el costo no tuvo efecto en este caso. El modelo polinomial fue el de menor desempeño con 53.7%, sugiriendo que el grado 3 generó una frontera demasiado compleja para este dataset. Los valores de Kappa entre 0.31 y 0.42 reflejan un acuerdo justo a moderado, esperado dado el traslape natural entre las categorías de precio.

```{r}
# Función para graficar matriz de confusión
plot_cm <- function(cm, titulo) {
  cm_table <- as.data.frame(cm$table)
  
  ggplot(cm_table, aes(x = Reference, y = Prediction, fill = Freq)) +
    geom_tile(color = "white") +
    geom_text(aes(label = Freq), size = 5, fontface = "bold") +
    scale_fill_gradient(low = "#f7f7f7", high = "#2c7bb6") +
    labs(title = titulo,
         subtitle = paste0("Accuracy: ", round(cm$overall["Accuracy"] * 100, 2), 
                           "%  |  Kappa: ", round(cm$overall["Kappa"], 3)),
         x = "Clase Real", y = "Clase Predicha", fill = "Frecuencia") +
    theme_minimal() +
    theme(plot.title = element_text(face = "bold", size = 13),
          axis.text = element_text(size = 11))
}

# Gráficas individuales
plot_cm(cm1, "Modelo 1 – Kernel Lineal (C = 0.1)")
plot_cm(cm2, "Modelo 2 – Kernel Lineal (C = 10)")
plot_cm(cm3, "Modelo 3 – Kernel RBF (C = 1, γ = 0.01)")
plot_cm(cm4, "Modelo 4 – Kernel Polinomial (C = 5, γ = 0.01, d = 3)")
```

```{r}
# Panel comparativo de los 4 modelos
g1 <- plot_cm(cm1, "Lineal C=0.1")
g2 <- plot_cm(cm2, "Lineal C=10")
g3 <- plot_cm(cm3, "RBF γ=0.01")
g4 <- plot_cm(cm4, "Polinomial d=3")

grid.arrange(g1, g2, g3, g4, ncol = 2,
             top = "Comparación de Matrices de Confusión – Modelos SVM")
```

Los cuatro modelos fueron evaluados sobre 22,873 observaciones de prueba. El kernel RBF fue el mejor con 61.50% de accuracy y Kappa de 0.42, seguido de los dos modelos lineales con resultados casi idénticos (~59.7%), lo que indica que variar el costo entre 0.1 y 10 no tuvo efecto relevante. El modelo polinomial fue el peor con 53.67% y Kappa de 0.31.

En todos los modelos el patrón de error es consistente: la clase Intermedia concentra la mayor cantidad de errores debido al traslape natural con las categorías Económica y Cara en las variables físicas del dataset. La clase Cara es la mejor clasificada en todos los casos, ya que sus características (mayor capacidad y habitaciones) la diferencian más claramente de las otras dos.

```{r}
## Inciso 7
### Análisis de sobreajuste

# Predicciones sobre entrenamiento para comparar con prueba
pred_train_1 <- predict(svm_lineal_1, newdata = train_svm)
pred_train_2 <- predict(svm_lineal_2, newdata = train_svm)
pred_train_3 <- predict(svm_rbf_1,    newdata = train_svm)
pred_train_4 <- predict(svm_poly_1,   newdata = train_svm)

acc_train <- c(
  mean(pred_train_1 == train_svm$price_category),
  mean(pred_train_2 == train_svm$price_category),
  mean(pred_train_3 == train_svm$price_category),
  mean(pred_train_4 == train_svm$price_category)
)

acc_test <- c(0.5972, 0.5973, 0.6150, 0.5367)

tabla_ajuste <- data.frame(
  Modelo     = c("Lineal C=0.1", "Lineal C=10", "RBF C=1 γ=0.01", "Polinomial d=3"),
  Acc_Train  = round(acc_train, 4),
  Acc_Test   = acc_test,
  Diferencia = round(acc_train - acc_test, 4)
)

knitr::kable(tabla_ajuste,
             col.names = c("Modelo", "Accuracy Train", "Accuracy Test", "Diferencia"),
             caption = "Comparación de ajuste: entrenamiento vs prueba")
```
Las diferencias entre accuracy de entrenamiento y prueba son prácticamente nulas en los cuatro modelos, por lo que ninguno presenta sobreajuste. Sin embargo, el accuracy moderado en ambos conjuntos (~60%) indica un desajuste leve, los modelos no capturan completamente la complejidad del problema.

El modelo RBF es el más estable con diferencia de 0, siendo el mejor balance entre capacidad y generalización. El polinomial presenta el peor caso: alta complejidad pero bajo desempeño en ambos conjuntos (~53.7%), confirmando que el grado 3 no fue adecuado para este dataset. Para corregir esto estaría bien un tuneo de hiperparámetros con validación cruzada.

## Inciso 8
### Comparación entre modelos SVM: efectividad, tiempo y errores

```{r tiempo de prediccion}
t1 <- system.time(predict(svm_lineal_1, newdata = test_svm))["elapsed"]
t2 <- system.time(predict(svm_lineal_2, newdata = test_svm))["elapsed"]
t3 <- system.time(predict(svm_rbf_1,    newdata = test_svm))["elapsed"]
t4 <- system.time(predict(svm_poly_1,   newdata = test_svm))["elapsed"]
```

```{r tabla comparacion svm}
byclass_1 <- round(cm1$byClass[, c("Sensitivity", "Specificity", "F1")], 4)
byclass_3 <- round(cm3$byClass[, c("Sensitivity", "Specificity", "F1")], 4)

tabla_comp_svm <- data.frame(
  Modelo      = c("Lineal C=0.1", "Lineal C=10", "RBF C=1 γ=0.01", "Polinomial d=3"),
  Kernel      = c("linear", "linear", "radial", "polynomial"),
  Accuracy    = c(0.5972, 0.5973, 0.6150, 0.5367),
  Kappa       = c(0.3956, 0.3957, 0.4225, 0.3070),
  Tiempo_pred = c(round(t1, 3), round(t2, 3), round(t3, 3), round(t4, 3))
)

knitr::kable(tabla_comp_svm,
             col.names = c("Modelo", "Kernel", "Accuracy", "Kappa", "Tiempo pred. (seg)"),
             caption   = "Comparación de modelos SVM – efectividad y tiempo de predicción")
```

```{r grafico comparacion svm}
ggplot(tabla_comp_svm, aes(x = reorder(Modelo, Accuracy), y = Accuracy, fill = Modelo)) +
  geom_bar(stat = "identity", width = 0.6) +
  geom_text(aes(label = round(Accuracy, 4)), hjust = -0.15, size = 4) +
  coord_flip() +
  ylim(0, 0.75) +
  labs(title = "Comparación de Accuracy – Modelos SVM",
       x = "", y = "Accuracy") +
  theme_minimal() +
  theme(legend.position = "none")
```
El modelo RBF fue el más lento con 56.97 segundos, casi el doble que los modelos lineales (~29 seg), lo que se explica porque el kernel radial debe evaluar la función gaussiana para cada vector de soporte. El modelo polinomial tardó 37.14 segundos. Para SmartStay, donde las recomendaciones se hacen en tiempo real, esta diferencia es relevante: un modelo lineal responde más rápido, pero sacrifica ~1.8 puntos de accuracy frente al RBF.


```{r analisis errores svm}
errores_rbf  <- as.data.frame(cm3$byClass[, c("Sensitivity", "Specificity", "F1")])
errores_poly <- as.data.frame(cm4$byClass[, c("Sensitivity", "Specificity", "F1")])

errores_rbf$Modelo  <- "RBF (mejor)"
errores_rbf$Clase   <- rownames(errores_rbf)
errores_poly$Modelo <- "Polinomial (peor)"
errores_poly$Clase  <- rownames(errores_poly)

errores_combined <- rbind(errores_rbf, errores_poly)

knitr::kable(round(errores_rbf[, c("Sensitivity","Specificity","F1")], 4),
             caption = "Métricas por clase – Modelo RBF (mejor SVM)")

knitr::kable(round(errores_poly[, c("Sensitivity","Specificity","F1")], 4),
             caption = "Métricas por clase – Modelo Polinomial (peor SVM)")
```
El modelo RBF detecta mejor la clase Económica (Sensitivity = 0.7085) y tiene un F1 equilibrado entre las tres clases (0.68, 0.48, 0.68). La clase Intermedia es la más difícil en ambos modelos, con el F1 más bajo (0.4751 en RBF, 0.4309 en Polinomial), confirmando el traslape natural con las otras categorías. El modelo Polinomial muestra un patrón preocupante: detecta bien las propiedades Económicas (Sensitivity = 0.8462) pero falla gravemente en las Caras (Sensitivity = 0.3182), lo que significaría que SmartStay clasificaría propiedades premium como baratas con frecuencia, un error crítico para el negocio.


## Inciso 9
### Comparación del mejor SVM con modelos de entregas anteriores

```{r regresion logistica}
set.seed(123)
tiempo_lr <- system.time({
  modelo_lr <- multinom(price_category ~ ., data = train_svm, trace = FALSE)
})

pred_lr <- predict(modelo_lr, newdata = test_svm)
cm_lr   <- confusionMatrix(pred_lr, test_svm$price_category)

cat("Regresión Logística Multinomial\n")
cat("Accuracy:", round(cm_lr$overall["Accuracy"], 4), "\n")
cat("Kappa   :", round(cm_lr$overall["Kappa"],    4), "\n")
cat("Tiempo  :", round(tiempo_lr["elapsed"], 3), "seg\n")
```

```{r tabla-comparacion-todos}
comparacion_final <- data.frame(
  Modelo      = c("Naive Bayes", "SVM RBF (Lab8)", "Regresión Logística",
                  "KNN (k=31)",  "Árbol de Decisión", "Random Forest"),
  Accuracy    = c(0.5886, 0.6150, round(cm_lr$overall["Accuracy"], 4),
                  0.6661, 0.6896, 0.8593),
  Kappa       = c(0.3549, 0.4225, round(cm_lr$overall["Kappa"], 4),
                  0.4414, NA,     0.7714),
  Tiempo_seg  = c(0.055,  NA,     round(tiempo_lr["elapsed"], 3),
                  NA,     0.517,  0.523)
)

knitr::kable(comparacion_final,
             col.names = c("Modelo", "Accuracy", "Kappa", "Tiempo (seg)"),
             caption   = "Comparación final – Modelos de clasificación (misma partición 70/30)")
```

```{r grafico comparacion todos}
ggplot(comparacion_final,
       aes(x = reorder(Modelo, Accuracy), y = Accuracy, fill = Modelo)) +
  geom_bar(stat = "identity", width = 0.6) +
  geom_text(aes(label = round(Accuracy, 4)), hjust = -0.15, size = 3.8) +
  coord_flip() +
  ylim(0, 1) +
  labs(title = "Comparación de Accuracy – Todos los modelos de clasificación",
       x = "", y = "Accuracy") +
  theme_minimal() +
  theme(legend.position = "none")
```
Random Forest domina con Accuracy = 0.8593 y Kappa = 0.7714, muy por encima de todos los demás. El Árbol de Decisión (0.6896) y el KNN tuneado (0.6661) ocupan el segundo y tercer lugar. El SVM RBF queda en cuarta posición (0.6150), superando a la Regresión Logística (0.6024) y al Naive Bayes (0.5886).
En cuanto al tiempo, Naive Bayes fue el más rápido (0.055 seg) seguido del Árbol de Decisión (0.517 seg) y Random Forest (0.523 seg). La Regresión Logística tardó 1.77 seg. El SVM RBF fue el más lento de todos con casi 57 segundos de predicción, lo que lo hace poco práctico para un sistema de recomendación en tiempo real a pesar de su desempeño moderado. Para SmartStay, Random Forest sigue siendo la mejor opción considerando tanto precisión como tiempo de procesamiento.

## Inciso 10
### Análisis de sobreajuste
```{r sobreajuste-todos}
acc_train_lr  <- mean(predict(modelo_lr,  newdata = train_svm) == train_svm$price_category)
acc_train_svm1 <- mean(predict(svm_lineal_1, newdata = train_svm) == train_svm$price_category)
acc_train_svm2 <- mean(predict(svm_lineal_2, newdata = train_svm) == train_svm$price_category)
acc_train_svm3 <- mean(predict(svm_rbf_1,    newdata = train_svm) == train_svm$price_category)
acc_train_svm4 <- mean(predict(svm_poly_1,   newdata = train_svm) == train_svm$price_category)

tabla_sobreajuste <- data.frame(
  Modelo      = c("Naive Bayes", "KNN (k=31)", "Árbol de Decisión",
                  "Random Forest", "Reg. Logística",
                  "SVM Lineal C=0.1", "SVM Lineal C=10",
                  "SVM RBF", "SVM Polinomial"),
  Acc_Train   = c(0.5901, 0.6928, 0.7201, 0.9998,
                  round(acc_train_lr,   4),
                  round(acc_train_svm1, 4),
                  round(acc_train_svm2, 4),
                  round(acc_train_svm3, 4),
                  round(acc_train_svm4, 4)),
  Acc_Test    = c(0.5886, 0.6661, 0.6896, 0.8593,
                  0.6024, 0.5972, 0.5972, 0.6150, 0.5367),
  Diferencia  = c(0.5901 - 0.5886, 0.6928 - 0.6661,
                  0.7201 - 0.6896, 0.9998 - 0.8593,
                  round(acc_train_lr   - 0.6024, 4),
                  round(acc_train_svm1 - 0.5972, 4),
                  round(acc_train_svm2 - 0.5972, 4),
                  round(acc_train_svm3 - 0.6150, 4),
                  round(acc_train_svm4 - 0.5367, 4))
)

knitr::kable(tabla_sobreajuste,
             col.names = c("Modelo", "Accuracy Train", "Accuracy Test", "Diferencia"),
             caption   = "Análisis de sobreajuste – comparación entrenamiento vs prueba")
```
De los modelos evaluados, Random Forest es el único con sobreajuste claro, con una diferencia de 14 puntos entre entrenamiento y prueba. KNN y el Árbol de Decisión muestran diferencias menores pero perceptibles. Los modelos SVM y la Regresión Logística generalizan bien, con diferencias cercanas a cero, siendo el SVM RBF el más estable.

## Inciso 11
### Modelo SVM de regresión – variable precio

```{r svm-regresion-datos}
train_reg <- as.data.frame(x_train)
train_reg$price <- train_data$price

test_reg <- as.data.frame(x_test)
test_reg$price <- test_data$price
```

```{r svm-regresion-tune}
set.seed(123)
tune_svm_reg <- tune(
  svm,
  price ~ .,
  data    = train_reg,
  kernel  = "radial",
  ranges  = list(
    cost  = c(1, 10),
    gamma = c(0.01, 0.1)
  ),
  tunecontrol = tune.control(cross = 3)
)

cat("Mejores parámetros:\n")
print(tune_svm_reg$best.parameters)

cat("\nRendimiento por combinación:\n")
print(tune_svm_reg$performances)
```

```{r svm-regresion-mejor}
svm_reg_best <- tune_svm_reg$best.model

pred_reg <- predict(svm_reg_best, newdata = test_reg)

rmse <- sqrt(mean((pred_reg - test_reg$price)^2))
mae  <- mean(abs(pred_reg - test_reg$price))
r2   <- 1 - sum((pred_reg - test_reg$price)^2) /
            sum((test_reg$price - mean(test_reg$price))^2)

cat("=== Mejor modelo SVM Regresión ===\n")
cat("Kernel:", tune_svm_reg$best.parameters$kernel, "\n")
cat("Cost  :", tune_svm_reg$best.parameters$cost,   "\n")
cat("Gamma :", tune_svm_reg$best.parameters$gamma,  "\n")
cat("RMSE  :", round(rmse, 2), "\n")
cat("MAE   :", round(mae,  2), "\n")
cat("R²    :", round(r2,   4), "\n")
```
El modelo SVM de regresión con kernel radial, tras el tuneo automático, seleccionó C=10 y γ=0.1 como mejores parámetros. Sin embargo, las métricas indican un desempeño limitado: el R² de 0.2348 significa que el modelo solo explica el 23.5% de la variabilidad del precio, lo cual es bajo para un modelo de regresión. El RMSE de 3,559.82 y el MAE de 589.17 indican errores considerables en las predicciones, lo que sugiere que el precio como variable numérica tiene una distribución muy dispersa y con valores extremos que el SVM tiene dificultad para capturar. Esto es consistente con lo observado en los modelos de clasificación, donde ningún modelo logró superar el 62% de accuracy, confirmando que las variables disponibles explican parcialmente el precio pero no lo determinan por completo.