---
title: "Lab8"
author: "Adrián González, Jose Ordoñez, Daniela Ramírez"
date: "2026-04-24"
output: html_document
---

Link de Github: https://github.com/Ikeel04/Lab6-MD.git

```{r setup, include=FALSE}
knitr::opts_chunk$set(echo = TRUE)
```

## Librerías y carga de datos

```{r librerias}
library(dplyr)
library(ggplot2)
library(caret)
library(e1071)
library(tidyr)
library(scales)
library(kableExtra)
library(reshape2)
library(gridExtra)
```

```{r carga-datos}
load("listings.RData")
```


## Inciso 1
### Conjuntos de entrenamiento y prueba

Para mantener comparabilidad con todos los laboratorios anteriores, se utilizan los mismos conjuntos de entrenamiento y prueba generados. Las variables predictoras y la variable respuesta son las mismas que en entregas previas.

```{r preparacion}
listings$price <- as.numeric(gsub("[$,]", "", listings$price))
listings <- listings %>% filter(!is.na(price), price > 0)

p33 <- quantile(listings$price, 0.33, na.rm = TRUE)
p66 <- quantile(listings$price, 0.66, na.rm = TRUE)

listings$price_category <- cut(
  listings$price,
  breaks = c(-Inf, p33, p66, Inf),
  labels = c("Economica", "Intermedia", "Cara")
)

vars_num <- c("accommodates", "bathrooms", "bedrooms", "beds",
              "minimum_nights", "number_of_reviews", "review_scores_rating",
              "reviews_per_month", "calculated_host_listings_count",
              "availability_365")

vars_disp <- intersect(vars_num, names(listings))
datos <- listings[, c("price", vars_disp, "price_category")]

# Imputación de NAs con mediana
for (col in c("price", vars_disp)) {
  datos[[col]][is.na(datos[[col]])] <- median(datos[[col]], na.rm = TRUE)
}

set.seed(123)
idx <- createDataPartition(datos$price_category, p = 0.70, list = FALSE)

train_data <- datos[idx, ]
test_data  <- datos[-idx, ]

cat("Entrenamiento:", nrow(train_data), "observaciones\n")
cat("Prueba       :", nrow(test_data),  "observaciones\n")
cat("Distribución de clases en entrenamiento:\n")
print(prop.table(table(train_data$price_category)) * 100)
```
El dataset quedó dividido manteniendo la proporción 70/30. La distribución de clases es prácticamente uniforme.

## Inciso 2
### Exploración y transformaciones para SVM

```{r exploracion y distribucion}
dist_clases <- as.data.frame(prop.table(table(train_data$price_category)) * 100)
names(dist_clases) <- c("Categoria", "Porcentaje")

ggplot(dist_clases, aes(x = Categoria, y = Porcentaje, fill = Categoria)) +
  geom_bar(stat = "identity", width = 0.6) +
  geom_text(aes(label = paste0(round(Porcentaje, 1), "%")), vjust = -0.5) +
  scale_fill_manual(values = c("Economica" = "#3498db",
                               "Intermedia" = "#f39c12",
                               "Cara"       = "#e74c3c")) +
  labs(title = "Distribución de categorías de precio – Conjunto de entrenamiento",
       x = "", y = "Porcentaje (%)") +
  theme_minimal() +
  theme(legend.position = "none")
```

```{r exploracion-boxplots}
# Relación entre variables clave y categoría de precio
train_long <- train_data %>%
  select(price_category, accommodates, bedrooms, review_scores_rating) %>%
  pivot_longer(-price_category, names_to = "Variable", values_to = "Valor")

ggplot(train_long, aes(x = price_category, y = Valor, fill = price_category)) +
  geom_boxplot(alpha = 0.7, outlier.size = 0.8) +
  facet_wrap(~ Variable, scales = "free_y") +
  scale_fill_manual(values = c("Economica" = "#3498db",
                               "Intermedia" = "#f39c12",
                               "Cara"       = "#e74c3c")) +
  labs(title = "Distribución de variables clave por categoría de precio",
       x = "Categoría", y = "Valor") +
  theme_minimal() +
  theme(legend.position = "none")
```
Los boxplots confirman que las variables accommodates y bedrooms tienen una gran influencia entre categorías, las propiedades caras tienen mediana de capacidad y habitaciones notablemente mayor que las económicas. En cambio, review_scores_rating muestra distribuciones casi idénticas entre las tres categorías, lo que indica que la calificación de los huéspedes no es un predictor relevante del precio en este dataset. Esto es relevante para SmartStay: una propiedad bien calificada no necesariamente es cara, por lo que el precio depende más de características físicas que de la percepción del cliente.

```{r escalado}
predictores <- vars_disp

x_train <- scale(train_data[, predictores])
x_test  <- scale(test_data[, predictores],
                 center = attr(x_train, "scaled:center"),
                 scale  = attr(x_train, "scaled:scale"))

# Reconstruimos los data frames escalados con la variable respuesta
train_svm <- as.data.frame(x_train)
train_svm$price_category <- train_data$price_category

test_svm  <- as.data.frame(x_test)
test_svm$price_category  <- test_data$price_category

cat("Verificación de escala (media y SD de 'accommodates' en train):\n")
cat("  Media:", round(mean(train_svm$accommodates), 4), "\n")
cat("  SD   :", round(sd(train_svm$accommodates),   4), "\n")
```


## Inciso 3 
### Variable respuesta: categoría de precio

La variable respuesta es price_category, construida en entregas anteriores a partir de los percentiles 33 y 66 del precio.

```{r tabla de clases}
tabla_clases <- data.frame(
  Categoria  = c("Económica", "Intermedia", "Cara"),
  Umbral     = c(paste0("≤ $", round(p33, 2)),
                 paste0("$", round(p33, 2), " – $", round(p66, 2)),
                 paste0("> $", round(p66, 2))),
  N_train    = as.integer(table(train_data$price_category)),
  Pct_train  = paste0(round(prop.table(table(train_data$price_category)) * 100, 1), "%")
)

knitr::kable(tabla_clases,
             col.names = c("Categoría", "Rango de precio", "N (train)", "% (train)"),
             caption   = "Definición y distribución de la variable respuesta")
```

Las propiedades económicas tienen un precio de hasta 141 USD por noche, las intermedias entre 141 y 264, y las caras superan los 264. Con 17,630, 17,615 y 18,128 observaciones respectivamente en entrenamiento, las clases se miran balanceadas, lo que es una condición favorable para SVM ya que el hiperplano separador no se verá forzado hacia ninguna clase dominante.

## Inciso 4
### Generación de modelos SVM
```{r modelo 1}
# modelo 1
set.seed(123)
svm_lineal_1 <- svm(
  price_category ~ .,
  data   = train_svm,
  kernel = "linear",
  cost   = 0.1,
  scale  = FALSE
)
summary(svm_lineal_1)
```

```{r modelo 2}
# modelo 2
set.seed(123)
svm_lineal_2 <- svm(
  price_category ~ .,
  data   = train_svm,
  kernel = "linear",
  cost   = 10,
  scale  = FALSE
)
summary(svm_lineal_2)
```

```{r modelo 3}
# modelo 3
set.seed(123)
svm_rbf_1 <- svm(
  price_category ~ .,
  data   = train_svm,
  kernel = "radial",
  cost   = 1,
  gamma  = 0.01,
  scale  = FALSE
)
summary(svm_rbf_1)
```

```{r modelo 4}
# modelo 4
set.seed(123)
svm_poly_1 <- svm(
  price_category ~ .,
  data   = train_svm,
  kernel = "polynomial",
  cost   = 5,
  gamma  = 0.01,
  degree = 3,
  scale  = FALSE
)
summary(svm_poly_1)
```
Se entrenaron cuatro modelos SVM con diferentes kernels y parámetros para comparar su desempeño. Dos modelos utilizaron kernel lineal variando el costo (C=0.1 y C=10), uno utilizó kernel RBF (C=1, γ=0.01) y otro kernel polinomial (C=5, γ=0.01, d=3). Esto permite evaluar desde el modelo más simple hasta el más flexible.

## Inciso 5
### Predicción
```{r predicciones}
# Modelo 1 – Lineal, C = 0.1
pred_lineal_1 <- predict(svm_lineal_1, newdata = test_svm)
cm1 <- confusionMatrix(pred_lineal_1, test_svm$price_category)
cm1$overall

# Modelo 2 – Lineal, C = 10
pred_lineal_2 <- predict(svm_lineal_2, newdata = test_svm)
cm2 <- confusionMatrix(pred_lineal_2, test_svm$price_category)
cm2$overall

# Modelo 3 – RBF, C = 1, gamma = 0.01
pred_rbf_1 <- predict(svm_rbf_1, newdata = test_svm)
cm3 <- confusionMatrix(pred_rbf_1, test_svm$price_category)
cm3$overall

# Modelo 4 – Polinomial, C = 5, gamma = 0.01, d = 3
pred_poly_1 <- predict(svm_poly_1, newdata = test_svm)
cm4 <- confusionMatrix(pred_poly_1, test_svm$price_category)
cm4$overall
```
Los cuatro modelos SVM presentan un desempeño moderado. El kernel RBF fue el mejor con 61.5% de accuracy y Kappa de 0.42, seguido de los dos modelos lineales que obtuvieron exactamente el mismo resultado (59.7%), lo que indica que variar el costo no tuvo efecto en este caso. El modelo polinomial fue el de menor desempeño con 53.7%, sugiriendo que el grado 3 generó una frontera demasiado compleja para este dataset. Los valores de Kappa entre 0.31 y 0.42 reflejan un acuerdo justo a moderado, esperado dado el traslape natural entre las categorías de precio.

```{r}
# Función para graficar matriz de confusión
plot_cm <- function(cm, titulo) {
  cm_table <- as.data.frame(cm$table)
  
  ggplot(cm_table, aes(x = Reference, y = Prediction, fill = Freq)) +
    geom_tile(color = "white") +
    geom_text(aes(label = Freq), size = 5, fontface = "bold") +
    scale_fill_gradient(low = "#f7f7f7", high = "#2c7bb6") +
    labs(title = titulo,
         subtitle = paste0("Accuracy: ", round(cm$overall["Accuracy"] * 100, 2), 
                           "%  |  Kappa: ", round(cm$overall["Kappa"], 3)),
         x = "Clase Real", y = "Clase Predicha", fill = "Frecuencia") +
    theme_minimal() +
    theme(plot.title = element_text(face = "bold", size = 13),
          axis.text = element_text(size = 11))
}

# Gráficas individuales
plot_cm(cm1, "Modelo 1 – Kernel Lineal (C = 0.1)")
plot_cm(cm2, "Modelo 2 – Kernel Lineal (C = 10)")
plot_cm(cm3, "Modelo 3 – Kernel RBF (C = 1, γ = 0.01)")
plot_cm(cm4, "Modelo 4 – Kernel Polinomial (C = 5, γ = 0.01, d = 3)")
```

```{r}
# Panel comparativo de los 4 modelos
g1 <- plot_cm(cm1, "Lineal C=0.1")
g2 <- plot_cm(cm2, "Lineal C=10")
g3 <- plot_cm(cm3, "RBF γ=0.01")
g4 <- plot_cm(cm4, "Polinomial d=3")

grid.arrange(g1, g2, g3, g4, ncol = 2,
             top = "Comparación de Matrices de Confusión – Modelos SVM")
```

Los cuatro modelos fueron evaluados sobre 22,873 observaciones de prueba. El kernel RBF fue el mejor con 61.50% de accuracy y Kappa de 0.42, seguido de los dos modelos lineales con resultados casi idénticos (~59.7%), lo que indica que variar el costo entre 0.1 y 10 no tuvo efecto relevante. El modelo polinomial fue el peor con 53.67% y Kappa de 0.31.

En todos los modelos el patrón de error es consistente: la clase Intermedia concentra la mayor cantidad de errores debido al traslape natural con las categorías Económica y Cara en las variables físicas del dataset. La clase Cara es la mejor clasificada en todos los casos, ya que sus características (mayor capacidad y habitaciones) la diferencian más claramente de las otras dos.

```{r}
## Inciso 7
### Análisis de sobreajuste

# Predicciones sobre entrenamiento para comparar con prueba
pred_train_1 <- predict(svm_lineal_1, newdata = train_svm)
pred_train_2 <- predict(svm_lineal_2, newdata = train_svm)
pred_train_3 <- predict(svm_rbf_1,    newdata = train_svm)
pred_train_4 <- predict(svm_poly_1,   newdata = train_svm)

acc_train <- c(
  mean(pred_train_1 == train_svm$price_category),
  mean(pred_train_2 == train_svm$price_category),
  mean(pred_train_3 == train_svm$price_category),
  mean(pred_train_4 == train_svm$price_category)
)

acc_test <- c(0.5972, 0.5973, 0.6150, 0.5367)

tabla_ajuste <- data.frame(
  Modelo     = c("Lineal C=0.1", "Lineal C=10", "RBF C=1 γ=0.01", "Polinomial d=3"),
  Acc_Train  = round(acc_train, 4),
  Acc_Test   = acc_test,
  Diferencia = round(acc_train - acc_test, 4)
)

knitr::kable(tabla_ajuste,
             col.names = c("Modelo", "Accuracy Train", "Accuracy Test", "Diferencia"),
             caption = "Comparación de ajuste: entrenamiento vs prueba")
```
Las diferencias entre accuracy de entrenamiento y prueba son prácticamente nulas en los cuatro modelos, por lo que ninguno presenta sobreajuste. Sin embargo, el accuracy moderado en ambos conjuntos (~60%) indica un desajuste leve, los modelos no capturan completamente la complejidad del problema.

El modelo RBF es el más estable con diferencia de 0, siendo el mejor balance entre capacidad y generalización. El polinomial presenta el peor caso: alta complejidad pero bajo desempeño en ambos conjuntos (~53.7%), confirmando que el grado 3 no fue adecuado para este dataset. Para corregir esto estaría bien un tuneo de hiperparámetros con validación cruzada.
